【裁判字號】    94,簡上,61
【裁判日期】    951227
【裁判案由】    給付合會金
【裁判全文】
臺灣新竹地方法院民事判決              94年度簡上字第61號
上  訴  人  丁○○
            丙○○
上列二人共同
訴訟代理人  李晉安律師
被 上 訴人  甲○○○  住新竹縣新豐鄉後湖村11鄰3-1號
上列當事人間給付合會金等事件，上訴人對於94年6月30日本院
竹北簡易庭94年度竹北簡字第102號第一審判決提起上訴，本院
於95年12月13日辯論終結，判決如下：
    主      文
原判決關於命上訴人丙○○給付部分及該部分假執行之宣告，暨
訴訟費用之裁判均廢棄。
上開廢棄部分，被上訴人在第一審之訴及假執行之聲請均駁回。
上訴人丁○○之上訴駁回。
第一審、第二審訴訟費用由上訴人丁○○負擔。
    事實及理由
一、本件被上訴人起訴主張：上訴人丁○○前曾邀被上訴人參加
    其互助會，連同會首共25會，每會新台幣（下同）3萬元，
    底標3千元，採外標制，會期自民國（下同）86年10月5日起
    至88年10月5日止，每月5日開標（下稱系爭互助會），被上
    訴人按月繳納會款均未得標，惟至第17會時，因訴外人即會
    員范慶順、范煌妹、謝冠華等人共5會倒會，上訴人丁○○
    乃宣佈停會，因系爭互助會均由上訴人丙○○掌管，並由其
    按月向被上訴人收取會款，故兩造於88年4月5日書立協議書
    ，約定每位活會會員每月可收取正常死會會款7萬8,283元至
    88年10月5日止，另5位倒會會員之會款上訴人應於88年10月
    5日之前解決，如屆期未能解決，上訴人應按月分期攤還每
    位會員1萬元至償還總金額21萬4,100元，詎上訴人僅將死會
    所收會款交付被上訴人，就倒會者之會款並未依協議書按月
    攤還。雖上訴人抗辯前開倒會者會款其已清償，然上訴人所
    指之協議書係訴外人謝冠華另跟被上訴人所召集之互助會，
    被上訴人所獲之分配款係謝冠華清償之債務，與上訴人丁○○之會款無關。為此請求上訴人給付被上訴人21萬4,100元
    及自88年10月5日起至清償日止，按年息百分之15計算之利
    息（原審判決上訴人應給付被上訴人21萬4,100元，及如原
    判決附表所示之金額自附表所示之日起，按年息百分之5計
    算之利息，駁回其餘之訴，並就被上訴人勝訴部分，宣告准
    予假執行，被上訴人就超出原判決附表所示利息之敗訴部分
    ，未據聲明不服，已告確定）。並聲明：請求駁回上訴人之
    上訴，第二審訴訟費用由上訴人負擔等語。
二、上訴人則以：
（一）查二造係互有跟會之會員及會首，因上訴人丁○○之互助
      會於88年3月間停會，故對於倒會之會員范慶順及范煌妹
      、謝冠華三人共5會出具協議書處理，並就正常死會會員
      之會款54萬7,900元清償完畢，另就上開倒會之5會會款部
      分，上訴人丁○○固承諾若未能在88年10月5日之前解決
      ，上訴人丁○○願每月攤還，償還總金額21萬4,100元，
      惟此部分上訴人丁○○業已清償完畢。
（二）又上訴人丁○○於清償完54萬7,900元之死會會款後，為
      積極處理債務，遂就倒會之會員即謝冠華之名下不動產聲
      請假扣押，並於88年6月間經鈞院88年度執全字第794號查
      封謝冠華之不動產，嗣各會員與上訴人丁○○商洽，若能
      撤回假扣押部分，願處理該不動產後，所得餘額，由各會
      員按債權比例分配之，並簽立和解書一份，被上訴人並於
      88年10月8日在乙○○代書處簽名親收分配金額29萬6,061
      元，依前揭和解書第2項所載，本案成立後，債權人按第1
      項分配不足部分之債權，同意拋棄，今被上訴人執上訴人
      88年4月5日先前書立之協議書主張請求，實有違88 年6月
      25日之和解事項，且被上訴人親收之時間在88年10 月5日
      之後，足證雙方已無任何債權債務，否則被上訴人豈會在
      六年後才向上訴人請求？
（三）上訴人確有考量到所有互助會成員之權利，並上訴人為表
      示有絕對之誠意處理，是以，將前開假扣押案件撤回並撤
      銷，之後以該不動產處理（88年6月間出賣）活會之互助
      合會金，故在簽訂協議書時特別載明「二、謝冠華所有坐
      落新竹縣湖口鄉○○段2023-5、2023-11、2024-3、2024-
      17地號等四筆土地及建物於湖口鄉○○村○○鄰○○路878
      號建號84號，願提供債權代表人設定抵押權及處分買賣。
      三、右述不動產出賣時，扣除農會貸款金額後，餘額由債
      權人按比例分配之。四、本案係互助會處理案，但有部分
      係借款，但應經會員確認無誤後，使得共同分配本案所餘
      額之款項。」亦經被上訴人同意簽名於協議書上，而本件
      之分配款亦經各會員確認領取。
（四）又上揭分配之款項係於土地代書乙○○處辦理分配，並另
      書立和解書乙份，載明「二、本案成立後，債權人按第一
      項分配不足部分之債權，同意拋棄並放棄告訴權。」等語
      。故本件被上訴人早於本案分配債權比例時取得其應得之
      款項，且按每一債權人之債權額比例分配之，何來上訴人
      仍積欠原告之款項。從而，本件二造既已達成協議及和解
      ，並被上訴人已領取和解分配之款項，上訴人已依民法第
      309條依債務本旨，向債權人或其他有受領權人為清償，
      經其受領者，債之關係消滅，易即上訴人既已按協議和解
      內容分配，被上訴人就不足部分之債權亦同意拋棄，自不
      得再向上訴人請求。
（五）又民法債編修正施行前，合會關係僅存在於會首與會員間
      ，而會員與會員間並無法律關係存在。系爭合會係自86年
      10月5日起至88年10月5日止，足見系爭合會會員間並無法
      律關係存在，則卷內無論係88年6月25日之和解書或88年6
      月25日之拋棄書均開宗明義標明「謝冠華、范煌妹互助會
      倒會案」，為何又同時有與謝冠華、范煌妹等人同為會員
      之被上訴人，鍾元嬌簽名於其上？此乃涉及「債權讓與」
      及「債務承擔」，茲說明如下：
  １、未具日期之協議書開宗明義載：「茲為謝冠華之互助會倒
      會案」及第一條標明：「一、丁○○向新竹地方法院申請
      支付命令88年促字第4363號案之權利歸全體債權人共同享
      有利益」等語。其法律性質，係會首對倒會會員謝冠華（
      含范煌妹、范慶順）共5會死會之債權，以債權轉讓之方
      式使其他全體活會共享利益，至此，會首即上訴人丁○○
      與謝冠華含范煌妹、范慶順對甲○○○，或可謂負不真正
      之連帶債務人，其中一人清償之效力，及於另債務人，亦
      即透過該未具日期之協議書，創設使謝、范等人對鍾元嬌
      亦有法律關係存在。
  ２、同上未具日期之協議書第二條及第三條接續載：「二、謝
      冠華所有坐落湖口鄉○○段2023-5、2023-11、2024-3、
      2024-17地號等四筆土地及建物於湖口鄉○○村○○鄰○○
      路878號建號84號，願提供債權代表人設定抵押權及處分
      買賣」及「三、右述不動產出賣時，扣除農會貸款金額後
      ，餘額由債權人按比例分配之」等語。此即上訴人丁○○
      將其對謝冠華等死會會員之債權（如支付命令88年促字第
      4363號）讓與鍾元嬌等活會會員，如第一條所載，創設會
      員與會員間亦有法律關係後，活會會員滿足合會債權之方
      式則為：比例分配謝冠華上揭地號及建號不動產之處分所
      得，且就比例分配不足額，僅得再依同協議書第六條行之
      。
  ３、同上未具日期之協議書第六條載：「日後『債務人』之薪
      資所得或銀行存款及其他可抵債務之財產均應清償債權人
      」等語：該第六條之「債務人」確實僅限於謝冠華，而不
      含上訴人丁○○。承前所述，上訴人丁○○透過同協議書
      第一條以債權（即上訴人丁○○對謝冠華，含范慶順、范
      煌妹之債權）讓與其他活會會員後，創設會員與會員間之
      法律關係，並使上訴人丁○○（會首）自己與謝冠華（會
      員），對其他活會會員負不真正連帶債務，同協議書第二
      、三及六條則係：丁○○必須將其『申請假扣押保全在案
      之謝冠華財產，使活會會員得受比例分配，且當謝冠華不
      動產已處分分配予各活會會員後，其他會員即同意對丁○○免除債務，即比例分配後之不足額，其他會員僅得就「
      債務人謝冠華」之薪資所得或銀行存款及其他可抵債務求
      償，倘非如是，則後述之88年6月25日和解書，甚至是拋
      棄書載：「無條件『拋棄給』丁○○先生」等語，根本無
      法解釋。
  ４、88年6月25日和解書第一條及第二條載明「一、……：處
      分出售，扣除銀行貸款剩餘金額，按如後附表之債權比例
      分配之」、「二、本案成立後，債權人按第一項分配不足
      部份之『債權』，同意『拋棄』並放棄告訴權。」等語。
      前開「分配不足部份之債權拋棄」，更是將前第３點所述
      一之：丁○○必須將其已申請假扣押保全在案之謝冠華財
      產，使活會會員受比例分配，且當分配後，活會會員即對
      丁○○免除債務，加以白紙黑字明定之，即明定活會會員
      于受謝冠華不動產處分款項比例分配後，即拋棄對丁○○
      之債權，惟仍保留對另不真正連帶債務人謝冠華之債權。
  ５、同日88年6月25日拋棄書明載：「同立拋棄書人：如後簽
      章者：茲為謝冠華、范煌妹互助會倒會案。債權人（即會
      員及受借款人），今將債務人謝冠華所有坐落湖口鄉○○
      段2023-5、2023-11、2024-3、2024-17地號等四筆土地及
      建物：湖口鄉○○村○○鄰○○路878號建號84號處分後賣
      出時，所剩餘之款項經全體債權人，按債權比例分配完成
      確定，爾後債務人如有其他產權之不動產或其他財產可供
      強制執行，償還債務時，全體債權人願將該分配權利，無
      條件拋棄給丁○○先生自行取得。恐口說無憑，特立此書
      為憑據之。立拋棄書人：…鍾元嬌…」等語。該拋棄書重
      申同日和解書明載之：丁○○使活會會員受謝冠華不動產
      處分款比例分配後，丁○○即因此受有免除債務之意旨，
      惟活會會員對不足額仍對謝冠華有債權存在。亦即至此，
      系爭合會關係，活會會員唯一之「債務人」為謝冠華，而
      丁○○已因完成上開比例分配事，故確定不再具有債務人
      身分。
（六）末查，原判決命上訴人丙○○亦應共同給付上訴人21萬
      4,100元，然並未說明上訴人丙○○須與上訴人丁○○負
      共同債務之依據為何？且上訴人丙○○並非系爭合會關係
      之會首，為兩造所不爭，被上訴人僅於原審空言泛稱：「
      丙○○有來收會錢，且系爭互助會亦是被告丙○○掌管」
      云云，非但與事實不合，且縱令如是，則上訴人丙○○充
      其量僅係上訴人丁○○就系爭合會關係之債之履行輔助人
      ，並非合會法律關係之主體所在。又被上訴人復稱：「『
      兩造』寫下協議書．．．按月攤還』云云，然查該協議書
      內文明載：「『本人丁○○』所招之互助會．．．『本人
      』不勝負擔．．．，『本人』每月攤還」等語，並未使上
      訴人丙○○負連帶或共同債務之文義，則上訴人丙○○雖
      簽名其上，充其量係應會員要求，見證該協議書之事實，
      上訴人丙○○並未有任何法律上與上訴人丁○○共同承擔
      會首債務之法律意思，會員亦無此要求，否則未何不直接
      於該協議書載明保證人或連帶保證後，再由上訴人丙○○
      緊接簽名，以杜爭議？顯見上訴人丙○○就該協議書僅係
      事實行為之見證，而非法律行為之保證等語，資為抗辯。
      並聲明：原判決廢棄；上廢棄部分，被上訴人在第一審之
      訴駁回。
三、兩造不爭執之事項：
（一）被上訴人為系爭互助會之活會會員，系爭互助會於88年3
      月間停會，上訴人於88年4月5日書立協議書，約定每位活
      會會員每月可收取正常死會會款7萬8,283元至88年10月5
      日止，另5位倒會會員之會款上訴人丁○○應於88年10月5
      日之前解決，如屆期未能解決，上訴人丁○○應按月分期
      攤還每位會員1萬元至償還總金額21萬4,100元，上訴人已
      將正常死會會員所繳之會款全數分配予被上訴人收取。
（二）被上訴人於88年6月25日就謝冠華、范煌妹倒會乙事，與
      其他會員及上訴人丁○○達成和解，並書立和解書、協議
      書、拋棄書各一件。
四、本件依上所述，兩造就88年4月5日協議書、88年6月25日和
    解書、協議書、拋棄書之真正均不爭執，另就系爭互助會倒
    會之5會會款部分，上訴人丁○○亦不否認其未於88年10月
    5日之前解決，依協議書其應按月分期攤還每位會員1萬元至
    償還總金額21萬4,100元止，惟以前開情詞置辯，是本件所
    應審究者厥為：（一）上訴人是否已將兩造的會款債務清償
    完畢？（二）上訴人丙○○應否就系爭會款債務負責？茲述
    之如下：
（一）按請求履行債務之訴，原告就其主張債權發生原因事實，
      固有舉證之責任，若被告自認此項事實而主張該債權已因
      清償而消滅，則清償之事實，應由被告負舉證之責，最高
      法院28年上字第1920號著有判例可資參照。本件上訴人丁○○既不否認就系爭互助會倒會死會會員之會款若無法於
      88年10月5日之前解決，應由其每月攤還1萬元予被上訴人
      ，而依協議書所載，此金額總計為21萬4,100元，雖上訴
      人丁○○辯稱已為清償，惟為被上訴人所否認，是依上開
      舉證責任分配原則，自應由上訴人就此有利於己之事實負
      舉證之責。
（二）經查，上訴人雖辯稱被上訴人嗣另書立和解書、協議書及
      拋棄書，以訴外人謝冠華之財產做為清償上訴人丁○○積
      欠被上訴人之系爭互助會會款債務，並提出和解書、協議
      書、拋棄書、本院民事執行處通知各一件為證（本院卷第
      15至18頁、原審卷第35頁）。惟前揭和解書之兩造為債務
      人謝冠華、范煌妹及債權人鍾元嬌等人，其內容略載「一
      、謝冠華所有坐落湖口鄉○○段2023-5、2023-11、2024-
      3、2024-17地號等四筆土地及湖口鄉○○村○○鄰○○路
      878號房屋一棟，交付由債權代表人（即設定抵押權人）
      處分出售，扣除銀行貸款剩餘金額，按如後附表之債權比
      例分配。二、本案成立後，債權人按第一項分配不足部分
      之債權，同意拋棄並放棄告訴權…」等情，協議書亦同載
      「二、謝冠華所有坐落湖口鄉○○段2023-5、2023-11、
      2024-3、2024-17地號等四筆土地及建物於湖口鄉○○村
      ○○鄰○○路878號建號84號，願提供債權代表人設定抵押
      權及處分買賣。三、右述不動產出賣時，扣除農會貸款金
      額後，餘額由債權人按比例分配之」等語；顯見債務人為
      訴外人謝冠華、范煌妹二人，至上訴人丁○○及被上訴人
      則均同為債權人，且均已按附表債權比例就謝冠華所有房
      地出賣所得分別分配57萬8,268元、29萬6,061元，則通觀
      和解書、協議書全文，上揭「債權人按第一項分配不足部
      分之債權，同意拋棄並放棄告訴權…」等語，應指被上訴
      人等債權人於分配後，就分配不足部分，均同意拋棄對謝
      冠華、范煌妹之債權甚明。
（三）又上訴人雖辯稱上揭協議書第二項載有「一、丁○○向新
      竹地方法院申請支付命令88年促字第4363號案之權利歸全
      體債權人共同享有利益」等語，因認上訴人丁○○將其對
      倒會會員共5會死會之債權，以債權轉讓之方式讓與其他
      活會會員，創設會員與會員間之法律關係，並使上訴人丁○○自己與謝冠華，對其他活會會員負不真正連帶債務，
      且當謝冠華不動產已處分分配予各活會會員後，其他會員
      即同意對丁○○免除債務，即比例分配後之不足額，其他
      會員僅得就謝冠華之薪資所得或銀行存款及其他可抵債務
      求償云云。惟其所辯非但與協議書及和解書文義不符，且
      上訴人丁○○聲請本院對債務人謝冠華核發之88年度促字
      第4363號支付命令金額僅為17萬1,200元，另上訴人丁○○提供擔保後亦僅對謝冠華之財產於16萬4,800元範圍內
      為假扣押，業據本院依職權調取本院88年促字第4363號、
      88年度裁全字第9123號全卷核閱無訛，此與上訴人丁○○
      於88年4月5日所立協議書，約定上訴人丁○○應分別償還
      七位活會會員每位21萬4,100元之數額差距甚大，自無可
      能如上訴人前開所辯。參以拋棄書內容載有「茲為謝冠華
      、范煌妹互助會倒會案，債權人（即會員及受借款人）今
      將債務人謝冠華所有坐落．．．處分後賣出時所剩餘之款
      ，經全體債權人，按債權比例分配完成確定，爾後債務人
      如有其他產權之不動產或其他財產可供強制執行，償還債
      務時，全體債權人願將該分配權利無條件拋棄給丁○○先
      生自行取得」等語，益徵本件係因債務人謝冠華財產遭上
      訴人丁○○假扣押查封而無法處分，被上訴人等活會債權
      人始與上訴人丁○○商議，由上訴人丁○○先向本院撤銷
      假扣押裁定及撤回執行，俾讓債務人謝冠華被扣押之財產
      得以處分供全體債權人分配，而上訴人丁○○因同意撤回
      執行，所得享有之優惠即日後債權人謝冠華有其他財產可
      供執行時，其他債權人不得再與上訴人丁○○相爭而已，
      此亦可由證人即代擬本件和解書、協議書、拋棄書之代書
      乙○○於本院證稱：「…當時上訴人丁○○的態度最硬，
      他要其他會員於賣掉謝冠華的房子後，所得金額大家分，
      不夠的部分其他會員對謝冠華的債權放棄，由他對謝冠華
      行使」等語可得明證（本院卷第55頁）。至證人乙○○於
      上訴人訴訟代理人周美玲詰問其他人是否可以向丁○○請
      求時，固答以：「應該不行，他們已經達成和解」等語。
      惟此無非其個人意見，不足資為被上訴人同意拋棄其對上
      訴人丁○○前揭會款債權之論據。
（四）此外，上訴人復不能舉證證明被上訴人之前開會款債權，
      已因清償而消滅，是上訴人辯稱系爭互助會會款已由訴外
      人謝冠華之財產賣得金錢予以清償，被上訴人依88年6月
      25日和解書、協議書、拋棄書之約定已不得向上訴人請求
      云云，不足採信。
（五）按民法債編施行前發生之債，除本施行法有特別規定外，
      不適用民法債編之規定；其修正施行前發生者，除本施行
      法有特別規定外，亦不適用修正施行後之規定，民法債編
      施行法第1條定有明文。本件合會係發生在民法債編修正
      施行（89年5月5日施行）前，故無修正條文之適用。又依
      臺灣省民間習慣，合會係會首與會員間所訂立之契約，本
      件會款21萬4,100元自88年10月5日至今，分期攤還之期限
      均已屆清償期，從而，被上訴人依據合會及協議書約定之
      法律關係，請求上訴人丁○○給付會款21萬4,100元，洵
      屬正當，應予准許。又給付有確定期限者，債務人自期限
      屆滿時起，負遲延責任；又應付利息之債務，其利率未經
      約定，亦無法律可據者，週年利率為百分之5，民法第229
      條第1項、第203條定有明文。本件上訴人丁○○既與被上
      訴人約定倒會會員會款未能於88年10月5日前解決，應於
      總金額21萬4,100元範圍內，按月攤還1萬元，已如前述，
      從而，被上訴人請求上訴人丁○○給付如原判決附表所示
      之金額自附表所示之時日起，按年息百分之5計算之利息
      ，亦有理由，應予准許。
（六）又被上訴人另主張系爭互助會實際上均由上訴人丙○○掌
      管，並由其按月向被上訴人收取會款，且系爭協議書亦由
      上訴人丙○○所書，並簽名於其上，因認上訴人丙○○應
      與上訴人丁○○共同給付被上訴人21萬4,100元及如原判
      決附表所示之利息云云。惟查被上訴人所提出之互助會單
      ，會首已載明為丁○○，且上訴人丙○○、丁○○為夫妻
      關係，於日常家務，本互為代理，是系爭互助會款由上訴
      人丙○○代向被上訴人收取，應與常情無違，自不得因此
      即謂上訴人丙○○亦為會首。又上開協議書亦明載「『本
      人丁○○』所招之互助，…『本人』不勝負擔，經與各會
      員協議，於88年4月5日起將本會提前結束，…如未能在88
      年10月5日之前解決，『本人』每月分攤償還，每位會員
      新台幣壹萬元正，至償還總金額新台幣21萬4,100元」等
      語，並未有任何上訴人丙○○需與丁○○負連帶或共同債
      務之文義，顯見協議書係上訴人丁○○個人與被上訴人等
      七位活會會員間之約定，至上訴人丙○○雖簽名於丁○○
      旁，充其量僅係因其代表丁○○與被上訴人等商談和解，
      而居於見證人之地位簽名而已，自不得據此即認其共同承
      擔或擔保本件債務。從而，被上訴人請求上訴人丙○○亦
      應共同給付21萬4,100元及如原判決附表所示之利息，為
      無理由，應予駁回。原審判決予以准許，並依職權宣告假
      執行，尚有未洽。上訴人丙○○請求廢棄原判決，並駁回
      被上訴人在第一審之訴，為有理由，應由本院予以廢棄改
      判如主文第二項所示。
五、綜上所述，被上訴人本於合會及協議書之法律關係，請求上
    訴人丁○○給付21萬4,100元及如原判決附表所示之金額自
    附表所示之時日起，按年息百分之5計算之利息部分，為有
    理由，應予准許。至被上訴人另請求上訴人丙○○應與上訴
    人丁○○共同給付21萬4,100元本息部分，即屬不應准許。
    從而，原審就上開應予准許部分，所為上訴人丁○○敗訴之
    判決，並無不合，上訴人丁○○之上訴論旨指摘原判決此部
    分不當，求予廢棄改判，為無理由；就上開不應准許部分，
    所為上訴人丙○○敗訴之判決，尚有未洽，上訴人丙○○之
    上訴論旨指摘原判決此部分不當，求予廢棄判決，為有理由
    。
六、據上結論：本件上訴為一部有理由，一部無理由，依民事訴
    訟法第436條之1第3項、第449條第1項、第450條、第78條，
    判決如主文。
中    華    民    國    95    年    12    月    27    日
                  民事第二庭  審判長法  官  楊明箴
                                    法  官  彭淑苑
                                    法  官  黃美盈
以上正本係照原本作成。
本判決不得上訴。
中    華    民    國    95    年    12    月    27    日
                                    書記官  許麗汝


司法院資訊處製作；財團法人民間司法改革基金會備份。
